ACORDAO-COMPLETO-2500934

ACÓRDÃO 2456/2021 ATA 40/2021 - PLENÁRIO

VISTOS, relatados e discutidos estes autos de representação formulada pela Secretaria de Controle Externo da Administração do Estado (SecexAdmin) , a noticiar supostas irregularidades relacionadas ao pagamento de diárias e passagens aéreas a juízes auxiliares e juízes instrutores no âmbito do Supremo Tribunal Federal (STF) , regulamentado pelas Resoluções-STF 413/2009 e 664/2020. 
ACORDAM os Ministros do Tribunal de Contas da União, reunidos em Sessão do Plenário, diante das razões expostas pelo Relator, em:
9.1. nos termos dos arts. 235, caput, e 237, inciso VI, do Regimento Interno deste Tribunal, conhecer da presente representação, para, no mérito, considerá-la improcedente;
9.2. dar ciência deste Acórdão ao Ministro Presidente do Supremo Tribunal Federal e ao respectivo Diretor Geral, informando que o teor integral de suas peças (Relatório e Voto) poderá ser obtido no endereço eletrônico www.tcu.gov.br/acordaos.

Representação sobre possíveis irregularidades no pagamento de diárias e na concessão de passagens a Juízes Auxiliares do STF.

Supremo Tribunal Federal.

3. Interessados/Responsáveis: não há.

13.1. Ministros presentes: Ana Arraes (Presidente), Walton Alencar Rodrigues, Augusto Nardes, Raimundo Carreiro (Relator) e Bruno Dantas.
13.2. Ministros-Substitutos convocados: Marcos Bemquerer Costa e André Luís de Carvalho.

RAIMUNDO CARREIRO

Trata-se de representação formulada pela Secretaria de Controle Externo da Administração do Estado (SecexAdmin) , a noticiar supostas irregularidades relacionadas ao pagamento de diárias e passagens aéreas a juízes auxiliares e juízes instrutores no âmbito do Supremo Tribunal Federal (STF) , regulamentado inicialmente pela Resolução-STF 413/2009, e, após a autuação deste processo, pela Resolução-STF 664/2020.
2.	Ao instruir o feito, a unidade técnica, após analisar as respostas das diligências empreendidas e da oitiva prévia do Diretor Geral do STF, concluiu pela procedência parcial da representação, apenas no que tange à concessão de passagens aéreas, e propôs determinação corretiva para obstar a referida prática. 
3.	Reproduzo a seguir, com ajustes de forma, o teor principal do parecer do Procurador Rodrigo Medeiros de Lima (peça 34) , do Ministério Público de Contas, que resume as conclusões da unidade técnica (peças 30 a 32) e aduz proposta de encaminhamento parcialmente divergente, para que seja realizada diligência complementar ou, alternativamente, seja considerada improcedente a representação:
	 (...) 
Trata-se de representação formulada pela referida unidade técnica a respeito de possíveis irregularidades no pagamento de diárias a juízes auxiliares e instrutores do Supremo Tribunal Federal (STF) , com base no § 3º do art. 7º da Resolução-STF 413/2009 (parágrafo acrescido pela Resolução-STF 562/2015) e na disponibilização de passagens aéreas mensais aos supracitados magistrados, para retornos intermediários à sua cidade de origem, no caso de não terem feito opção pela mudança de sede com a respectiva família, com fundamento inciso V do art. 7º da Resolução-STF 413/2009.
O referido expediente aduz que (peça 30, p. 1-2) :
a) os dispositivos constantes no art. 7º, inciso V e §3º, da Resolução-STF 413/2009, relacionados a benefícios concedidos a Juízes Auxiliares do STF, a princípio, não possuem previsão legal; 
b) não existe amparo legal para o pagamento de diárias com a finalidade de custear a moradia, ainda que temporária, uma vez que fere o princípio norteador deste instituto: indenização de despesas com alimentação, pouso e locomoção em deslocamentos extraordinários;
c) existe o risco de magistrados acumularem, indevidamente, o recebimento de auxílio moradia, em decorrência do exercício da magistratura no juízo de origem, com o "novo auxílio", com a mesma finalidade, via pagamento de diárias, importando em possível custo adicional aos cofres da União;
d) a partir da LDO 2010 (Lei 12.017/2009, art. 21, inc. XI) , foi expressamente vedada a concessão, ainda que indireta, de qualquer benefício, vantagem ou parcela de natureza indenizatória a agentes públicos com a finalidade de atender despesas relacionadas a moradia, hospedagem e transporte, seja sob a forma de auxílio, ajuda de custo ou qualquer outra denominação;
e) a Resolução-STF 413/2009 também prevê, no inc. V do art. 7º, a concessão de passagem aérea mensal aos juízes auxiliares, para retornos intermediários às suas cidades de origem, no caso de não terem feito opção pela mudança de sede com a respectiva família. Tal medida, afora ferir as últimas LDO, que fixaram que somente podem ser adquiridas passagens para membros dos poderes no estrito interesse do serviço público, também pode levar à emissão de bilhetes não vinculados a objeto de serviço.
Após analisar os documentos enviados pelo STF (peça 14) , em resposta à diligência realizada com o fim de esclarecer as supostas irregularidades (peças 10-11) , a SecexAdministração elaborou a instrução de peça 16. 
Em relação à concessão de diárias, a unidade técnica concluiu não haver irregularidade, pois estariam presentes os requisitos do art. 58 da Lei 8.112/1990 para tanto (afastamento da sede, em caráter eventual ou transitório, no interesse do serviço) :
36. Cabe aos ministros relatores do STJ e do STF convocarem magistrados para a realização do interrogatório e de outros atos da instrução, na sede do tribunal ou no local onde se deva produzir o ato, pelo prazo de seis meses, prorrogáveis por igual período, até o limite de dois anos, conforme art. 3º, III, da Lei 8.038/1990. Portanto, a convocação de juiz auxiliar está prevista em lei. Outrossim, esse dispositivo deixa claro o caráter transitório dos deslocamentos desses magistrados.
[...]
39. O art. 49 da Resolução 664/2020 (peça 15) que revogou o dispositivo ora em análise (§3º do art. 7º da Resolução 413/2009, inserido ela Resolução-STF 545/2015) , passou a disciplinar a questão da seguinte forma:
Art. 20. O servidor, que se deslocar para participar de evento cuja duração ultrapasse a quarenta e cinco dias, perceberá diária correspondente a sessenta por cento do valor da diária fixado no Anexo a esta Resolução. 
§ 1º Os juízes designados para atuar no STF que não optarem pela mudança de sede com sua família e não tiverem requerido auxílio moradia terão direito ao recebimento de diárias pelo exercício das atividades no Distrito Federal, limitado ao máximo de seis por mês. 
§ 2º O disposto no parágrafo anterior não afasta o direito às diárias pelo exercício de atividades em Unidade da Federação diversa do Distrito Federal e do seu domicílio.
[...]
44. Conforme o STF a limitação de seis diárias mensais se dá em virtude de restrições orçamentárias e é colocada como condição para a aceitação dos magistrados em desempenhar as funções em localidades diversas daquela em que foram originariamente destinados para o exercício da jurisdição (peça 14, p.4) . Portanto, tem caráter provisório e não constitui exigência permanente do cargo nem domicílio necessário em virtude de o magistrado não exercer suas funções permanentemente em Brasília, o que poderia descaracterizar a regularidade das diárias, tendo em vista o disposto no art.58, §2º, da Lei 8.112/90 e no art.76 do Código Civil (Lei 10.406/2002) . (instrução de peça 16, p. 7-8, grifos nossos) 
Observou-se, ainda, inexistir risco antes cogitado de recebimento cumulativo de auxílio moradia e diárias, já que, tanto o §3º do art. 7º da Resolução 413/2009 (revogado pelo art. 49 da Resolução 664/2020) como o §1º do art. 20 da Resolução 664/2020 (normativos às peças 3 e 15, respectivamente) dispõem que a concessão das diárias se dará em caso de não opção pela mudança de sede com a família e não recebimento de auxílio moradia.
Assim, pelas considerações reproduzidas acima, anuímos às conclusões da unidade técnica quanto à legalidade da concessão de diárias a juízes auxiliares e instrutores do STF e consequente improcedência, neste ponto, da representação.
Em relação à concessão de passagens aéreas, a unidade técnica entendeu de modo diverso, no sentido de que (peça 16, p. 5-6) : 
 (a) a Resolução 545/2015 (vigente no período de 27/01/2015 a 15/3/2020 - peça 6) não era específica quanto aos critérios para a concessão das passagens e a resolução 664/2020 (vigente a partir de 16/3/2020 - peça 15) disciplina, no art. 5º (peça 15) , que: "Os juízes designados para atuar no STF que não optaram pela mudança de sede com sua família terão direito a passagens aéreas de ida ou volta a seus domicílios, limitado a vinte e quatro ocorrências por ano"; 
 (b) embora o STF defenda que o art. 7º, V, da Resolução 413/2009, foi substituído pelo art. 5º da Resolução 664/2020 (peça 14) , o fato é que esta não é expressa quanto à alteração ou revogação daquela, levando à existência de dois dispositivos tratando da mesma questão de forma complementar, permanecendo o direito a uma passagem mensal (art. 7º, V, da Resolução 413/2009) , mas com o limite de 24 ocorrências anuais (art. 5º da Resolução 664/2020, peça 15) ; e
 (c) o permissivo de passagens mensais aos magistrados auxiliares e instrutores, conforme previsto no art. 7º, V, da Resolução 413/2009; bem como o direito a passagens aéreas de ida ou volta a seus domicílios, conforme previsto no art. 5º da Resolução-STF 664/2020, não encontram respaldo legal, pois somente poderiam ser adquiridas passagens para servidores e membros dos Poderes Executivo, Legislativo e Judiciário, do Ministério Público da União e da Defensoria Pública da União, no estrito interesse do serviço público, conforme art. 58, caput, da Lei 8.112/90 c/c as Leis de Diretrizes Orçamentárias de 2016 (Lei 13.242/2015, art. 17, §8º) , 2017 (Lei 13.408/2016, art. 18, §8º) , 2018 (Lei 13.473/2017, art. 17, § 9º) , e 2019 (Lei 13.898/2019, art. 18, §7º) .
Ato contínuo, foi realizada diligência ao STF com fins à construção participativa de determinação, por intermédio do Ofício 71592/2020 - Seproc (peça 18) . O STF se manifestou à peça 23.
Corroborada pelo corpo diretivo da unidade às peças 31-32, a instrução da SecexAdministração à peça 30 propõe, em síntese: 
 (i) conhecer da representação; 
 (ii) considerá-la parcialmente procedente; e 
 (iii) determinar ao Supremo Tribunal Federal, com fundamento no art. 4º, inciso I da Resolução - TCU 315/2020, que altere os art.7º, inciso V, da Resolução 413/2009, e o Art. 5º da Resolução-STF 664/2020, de forma a adequá-los ao art. 58, caput, da Lei 8.112/2020 e demais legislações pertinentes; que retire o permissivo a passagens mensais e o direito a passagens aéreas de ida ou volta a seus domicílios, aos juízes auxiliares ou instrutores, deixando claro que as passagens serão concedidas somente no estrito interesse do serviço, tendo em vista o art. 58, caput, da Lei 8.112/90 c/c as Leis de Diretrizes Orçamentárias de 2016 (Lei 13.242/2015, art. 17, §8º) , 2017 (Lei 13.408/2016, art. 18, §8º) , 2018 (Lei 13.473/2017, art. 17, § 9º) , e 2019 (Lei 13.898/2019, art. 18, §7º) , enviando ao Tribunal, no prazo de 30 dias a contar da ciência da deliberação, comprovante documental do cumprimento da presente determinação.
Acerca das conclusões da unidade técnica, convém primeiro esclarecer que, ao contrário do afirmado na instrução de peça 16, a Resolução-STF 664/2020 foi sim expressa, sobre a alteração do teor do inciso V do art. 7º da Resolução-STF 413/2009, conforme consignou o STF em sua manifestação à peça 23. É o que se extrai do art. 46 da Resolução STF 664/2020, a seguir transcrito:
Art. 46. O art. 7º, incs. III e V, da Resolução 413/2009 passa a vigorar nos seguintes termos:
"Art. 7º ... 
III - diárias, nos termos disciplinados em regulamento próprio. 
V - passagem aérea, nos termos disciplinados em regulamento próprio."
Verifica-se, ainda, contradição entre o tratamento dado à concessão de diárias e de passagens, já que ambas as despesas são tratadas no mesmo dispositivo da Lei 8.112/1990 (o supramencionado art. 58) e, nesse sentido, compartilham os mesmos requisitos. Se há afastamento eventual ou temporário da sede, ou seja, da localidade em que o servidor público exerce suas funções de forma permanente, no interesse do serviço, o dispositivo assegura o direito a diárias e passagens, não se justificando o tratamento díspar pretendido pela unidade técnica.
Da mesma forma, a afirmação da unidade técnica de que a possibilidade de juízes auxiliares e instrutores manterem domicílio em local distinto da sede do STF não justificaria a concessão de passagens, por supostamente constituir "escolha de âmbito privado" (peça 30) , se procedente, deveria se aplicar, igualmente, à concessão de diárias.
Observa-se, em verdade, a par das premissas fáticas adotadas pela unidade técnica para concluir pela legalidade da concessão de diárias, a plausibilidade da explicação dada pelo STF a respeito da concessão de passagens aéreas de ida e volta entre o local de domicílio dos referidos magistrados e a capital federal, onde sediado aquele órgão judiciário de cúpula:
Os juízes, quando designados para atuarem no STF, podem optar ou não pela mudança de domicílio. Ao optarem pela mudança, não fazem jus aos referidos direitos (diárias e passagens) . Já quando permanecem nos seus locais de origem, sim, pois as viagens são de vinda ao STF e retorno para o local de origem. A esse respeito, como muito bem dito pelo Ministro Dias Toffoli, o que a norma traz é a limitação da concessão dos benefícios decorrentes dessa vinda, a fim de não onerar de forma expressiva o orçamento do STF, restringindo o direito a diárias ao quantitativo de seis por mês e o direito a passagens ao quantitativo de 24 ocorrências de ida ou volta por ano. (peça 23, p. 2-3) 
Não se aplica aqui o entendimento adotado pelo TCU no Acórdão 1150/2008-TCU-Plenário (relator Ministro Benjamin Zymler) e invocado pela unidade instrutora à peça 7, p. 4, quanto à impossibilidade do custeio com recursos públicos de despesas de viagem de servidores para suas cidades de origem, quando tenham aceitado sua transferência para outra localidade, por não se poder falar na transferência daqueles magistrados que justamente optaram por manter a sua sede originária. O que há, em tese, é prestação de serviço fora da sede, em caráter temporário, o que atrai a incidência do art. 58 da Lei 8.112/1990.
Logo, pode-se presumir, nos termos do dispositivo legal supramencionado, o interesse público inerente à concessão de passagens para aqueles magistrados que não optam por alterar a sua sede, já que a medida é associada à necessidade do serviço, prestado fora da sede, em caráter temporário. E, nesse sentido, a exposição, a título de motivação, unicamente do art. 5º da Resolução-STF 664/2020 - conforme praxe verificada pela unidade técnica em consulta ao site do STF (peça 16, p. 7) -, não é necessariamente insuficiente.
Reconhece-se, porém, que tal presunção não justifica a aquisição de passagens em qualquer quantitativo. Eventual possibilidade de emissão ilimitada de passagens traria evidente risco de abusos, fazendo altamente recomendável a exigência de justificativas adicionais para as respectivas autorizações. Contudo, o estabelecimento de critérios em normativo interno, tal como fez o STF, mitiga esses riscos.
***
Não obstante a opinião até aqui consignada, consideramos que as razões que justificam o franqueamento da opção, aos juízes auxiliares e instrutores, pela mudança ou manutenção de suas sedes, quando designados para atuação perante o STF não estão plenamente esclarecidas nestes autos, já que sequer foram objeto específico de diligência. 
Nesse sentido, importa questionar qual são as razões de fato e de direito (eventual fundamentação jurídica) para se oportunizar a mencionada opção aos juízes auxiliares e instrutores, que possibilita, aos que não optam pela mudança de sede, o recebimento de diárias e passagens aéreas, na forma prevista nos incisos III e V e §3º do art. 7º da Resolução-STF 413/2009 (este último dispositivo acrescido pela Resolução-STF 562/2015) . 
Por razão de fato cogitamos, por exemplo, de uma eventual preservação de atribuições perante o juízo de lotação do magistrado, exercidas de forma concomitante com aquelas assumidas junto ao STF, o que poderia justificar, em princípio, a manutenção da sede originária.
Assim, entende-se que os autos não se encontram devidamente saneados, notadamente quanto à demonstração do interesse público no que se refere à oportunização aos juízes auxiliares e instrutores de manterem domicílio em suas sedes de origem. 
Há a necessidade, portanto, para ser alcançado o completo esclarecimento da questão, da promoção de nova diligência junto ao STF com fins de esclarecer as razões que justificam a oportunização concedida aos juízes auxiliares e instrutores de optarem por não mudar de sede, bem assim os fundamentos normativos que embasem tal opção.
***
Diante da necessidade de saneamento do ponto destacado nos parágrafos 18 a 22 deste parecer, o qual permitirá a obtenção de subsídios para a instrução processual e para a ampliação do debate, conforme intentado pelo eminente relator, a teor do despacho à peça 33, este representante do Ministério Público de Contas da União manifesta-se, preliminarmente, por que seja empreendida diligência ao Supremo Tribunal Federal, a fim de obter esclarecimentos sobre as razões que justificam a possibilidade de os juízes auxiliares e instrutores optarem pela mudança ou manutenção de suas sedes, quando designados para atuação perante o STF.
Caso o eminente relator não acolha a proposta de diligência acima, este represente do Ministério Público de Contas da União manifesta-se em parcial concordância com a unidade técnica, no sentido de que o Tribunal conheça da presente representação, para, no mérito, considerá-la improcedente, uma vez que, adotando-se por premissa a ocorrência de trabalho fora da sede, de caráter transitório, a concessão de diárias e passagens, em si, encontra justificativa e amparo legal, nos termos do art. 58 da Lei 8.112/1990.
É o Relatório.

não há

Procurador Rodrigo Medeiros de Lima.

REPRESENTAÇÃO. STF. PAGAMENTO DE DIÁRIAS E PASSAGENS A JUÍZES AUXILIARES E DE INSTRUÇÃO COM BASE EM NORMAS INTERNAS. ADERÊNCIA DO PROCEDIMENTO AO ART. 3º, INCISO III, DA LEI 8.038/1990 E AO ART. 58 DA LEI 8.112/1990. CARÁTER TEMPORÁRIO DO DESLOCAMENTO. NECESSIDADE DO SERVIÇO. ADEQUAÇÃO AO INTERESSE PÚBLICO. LIMITAÇÃO REGULAMENTAR INTERNA AO PAGAMENTO DE DIÁRIAS (ATÉ SEIS MENSAIS) E PASSAGENS (ATÉ VINTE E QUATRO ANUAIS, EQUIVALENTE A UMA VIAGEM MENSAL DE RETORNO TEMPORÁRIO AO DOMICÍLIO) NA HIPÓTESE ANALISADA. QUOTA DE PASSAGENS MENSAIS VINCULADA À LIMITAÇÃO DE DIÁRIAS. CONHECIMENTO. IMPROCEDÊNCIA. CIÊNCIA.

REPRESENTAÇÃO (REPR)

Secretaria de Controle Externo da Administração do Estado (SecexAdmin).

Trata-se de representação formulada pela Secretaria de Controle Externo da Administração do Estado (SecexAdmin) , a noticiar supostas irregularidades relacionadas ao pagamento de diárias e passagens aéreas a juízes auxiliares e juízes instrutores no âmbito do Supremo Tribunal Federal (STF) , regulamentado inicialmente pela Resolução-STF 413/2009 (regulamenta a "designação de magistrados para atuação como Juiz Auxiliar do Supremo Tribunal Federal em auxílio à Presidência e aos Ministros") .
2.	       Os procedimentos analisados decorrem da convocação de magistrados prevista no art. 3º, inciso III, da Lei 8.038/1990 (institui normas procedimentais para os processos que especifica, perante o Superior Tribunal de Justiça e o Supremo Tribunal Federal) , verbis:
 Art. 3º - Compete ao relator: (...) 
III - convocar desembargadores de Turmas Criminais dos Tribunais de Justiça ou dos Tribunais Regionais Federais, bem como juízes de varas criminais da Justiça dos Estados e da Justiça Federal, pelo prazo de 6 (seis) meses, prorrogável por igual período, até o máximo de 2 (dois) anos, para a realização do interrogatório e de outros atos da instrução, na sede do tribunal ou no local onde se deva produzir o ato.  
3.	      Nesse contexto, o pagamento de diárias e passagens tem amparo nas disposições do caput do art. 58 da Lei 8.112/1990, aplicável analogicamente aos magistrados:
Art. 58.  O servidor que, a serviço, afastar-se da sede em caráter eventual ou transitório para outro ponto do território nacional ou para o exterior, fará jus a passagens e diárias destinadas a indenizar as parcelas de despesas extraordinária com pousada, alimentação e locomoção urbana, conforme dispuser em regulamento.  
4.	      Após a autuação deste processo, a base regulamentar dos procedimentos analisados foi parcialmente alterada pela Resolução-STF 664/2020 (consolidou a regulamentação da "concessão de passagens e diárias no Supremo Tribunal Federal") , que limitou a concessão de diárias e passagens aéreas "de ida ou volta a seus domicílios" a seis por mês e vinte e quatro por ano, respectivamente, observando-se que tal direito somente é devido aos magistrados que "não optaram pela mudança de sede com sua família" (no caso das diárias, exige-se também que não recebam auxílio moradia) .
Art. 20. (...) . 
§ 1º Os juízes designados para atuar no STF que não optarem pela mudança de sede com sua família e não tiverem requerido auxílio moradia terão direito ao recebimento de diárias pelo exercício das atividades no Distrito Federal, limitado ao máximo de seis por mês.
Art. 5º Os juízes designados para atuar no STF que não optaram pela mudança de sede com sua família terão direito a passagens aéreas de ida ou volta a seus domicílios, limitado a vinte e quatro ocorrências por ano.  (Grifei) .
5.	Conforme visto no Relatório, a instrução do feito incluiu diligências e oitiva do Diretor Geral do STF, o que elidiu os questionamentos referentes ao pagamento de diárias, pois restou demonstrado o caráter provisório do deslocamento, não constituindo exigência permanente do cargo, o que adequaria o pagamento das diárias aos requisitos postos no art. 58 da Lei 8.112/1990.
6.	Entretanto, a unidade técnica considera não saneada a questão do pagamento de passagens aéreas para os retornos periódicos dos magistrados a seus domicílios de origem, por entender ausente a condição de "estrito interesse do serviço público", necessária para justificar as despesas com esses deslocamentos temporários.
7.	Em vista disso, a SecexAdmin propõe a procedência parcial da representação, com determinação corretiva para que o STF "retire o permissivo a passagens mensais e o direito a passagens aéreas de ida ou volta a seus domicílios, aos juízes auxiliares ou instrutores, deixando claro que as passagens serão concedidas somente no estrito interesse do serviço, tendo em vista o art. 58, caput, da Lei 8.112/90 c/c as Leis de Diretrizes Orçamentárias de 2016 (Lei 13.242/2015, art. 17, §8º) , 2017 (Lei 13.408/2016, art. 18, §8º) , 2018 (Lei 13.473/2017, art. 17, § 9º) , e 2019 [sic, entenda-se 2020] (Lei 13.898/2019, art. 18, §7º) ". Os citados dispositivos das Leis de Diretrizes Orçamentárias condicionam o pagamento de passagens ao requisito do "estrito interesse do serviço público". 
8.	Ao manifestar-se no feito, instado por este Relator, o Ministério Público de Contas, representado pelo Procurador Rodrigo Medeiros de Lima, divergiu da unidade técnica quanto à impugnação imediata do direito a passagens aéreas, assim propondo:
	-  realização de diligência "a fim de obter esclarecimentos sobre as razões que justificam a possibilidade de os juízes auxiliares e instrutores optarem pela mudança ou manutenção de suas sedes, quando designados para atuação perante o STF"; 
	ou, alternativamente,
	- julgamento pela improcedência da representação, tendo em vista a premissa de que "a ocorrência de trabalho fora da sede, de caráter transitório", justifica "a concessão de diárias e passagens", com amparo no art. 58 da Lei 8.112/1990.
9.	Assentado esse breve histórico, passo aos exames de admissibilidade e mérito.
10.	Presentes os requisitos fixados nos arts. 235, caput, e 237, inciso VI, do Regimento Interno deste Tribunal, cumpre conhecer da representação.
11.	No que tange ao pagamento de diárias, nada tenho a ressalvar quanto às conclusões uniformes da unidade técnica e do Parquet especializado, no sentido de considerar o feito improcedente quanto ao ponto mencionado. E, nesse passo, adoto como razões de decidir os fundamentos contidos no parecer transcrito no Relatório.  
12.	Já em relação ao custeio de passagens aéreas, alinho-me à proposta alternativa formulada pelo Ministério Público de Contas, para, desde logo, considerar a representação improcedente também quanto a esse segundo questionamento, conforme passo a demonstrar.
13.	Pondero, de início, que a diligência proposta pelo ilustre Parquet pode ser dispensada, tendo em vista que o direito de opção franqueado aos magistrados, entre a mudança ou a manutenção das respectivas sedes funcionais, encontra justificativas nas circunstâncias que geralmente emolduram as mudanças de residência familiar para outra cidade e no caráter temporário da convocação, o que torna razoável permitir ao servidor o direito de optar por manter o lar de origem.
14.	De fato, a mudança de sede profissional com a família sujeita-se a diversas contingências relacionadas a domicílio profissional do cônjuge, estudos regulares dos filhos, vínculos acadêmicos do magistrado, assistência aos pais e outros familiares etc.; além, obviamente, da possibilidade de manutenção de obrigações relacionadas à jurisdição de origem. Nem todos os magistrados vivem circunstâncias pessoais, familiares e funcionais que permitam uma mudança domiciliar, principalmente em face da natureza temporária da missão a ser desempenhada na sede do STF, limitada a dois anos. 
15.	Logo, afigura-se bem razoável que o juiz convocado tenha o direito de optar por manter sua família e respectivos vínculos no domicílio de origem.
16.	Em vista dessas ponderações, tenho por desnecessária a diligência sugerida.
17.	Quanto ao direito às passagens para os magistrados convocados que optam pela manutenção de seu domicílio familiar de origem, sua concessão parece bem justificada quando se pondera que o limite de seis diárias mensais previsto na Resolução-STF 664/2020 implica, ipso facto, um retorno, também mensal, ao respectivo lar. Isso se coaduna com o limite máximo de vinte e quatro passagens anuais previsto na mesma norma interna, equivalente a uma viagem mensal de ida e volta, entre Brasília e a cidade de domicílio do magistrado convocado.
18.	Em outras palavras, se a norma regulamentar concede apenas seis diárias mensais ao magistrado convocado para atuar no STF, é porque a Administração reconhece seu direito de retorno mensal temporário à cidade de origem, sob pena de obrigá-lo a permanecer em Brasília por períodos não cobertos pela devida indenização para custeio das despesas extraordinárias que o servidor assume ao permanecer, por força do serviço, em uma cidade distante de sua sede funcional. 
19.	Assim, o interesse público subjacente à concessão das passagens está intrinsecamente ligado à limitação de seis diárias mensais aos magistrados que, pelas razões já expostas, não optam pela mudança de domicílio familiar para a capital do Brasil.
20.	Ressalto, ademais, que a alternativa de pagar diárias pelo período integral de permanência do magistrado em Brasília seria bem mais onerosa que o custeio de uma passagem mensal, de ida e volta, dentro do território nacional, pois implicaria o gasto de vinte e quatro diárias adicionais por mês.
21.	 O zelo pela economicidade do regramento em análise foi assim demonstrado nos fundamentos trazidos pelo então Presidente do Supremo Tribunal Federal, o Ministro Dias Toffoli, quando submeteu ao Plenário a minuta que redundou na Resolução-STF 664/2020 (peça 23) : 
Os juízes designados para atuar no STF estão exercendo suas atividades em localidade diversa daquela em que foram originariamente destinados para o exercício da jurisdição, quando não houver mudança de domicílio. Esse deslocamento lhes garantiria o direito ao recebimento de diárias por todo o período em que estão exercendo suas atividades fora da comarca de origem (conforme o art. 58, caput e § 1º, da Lei 8.112/1990, de aplicação subsidiária à magistratura) , o que oneraria de forma expressiva o orçamento do STF. Daí porque foi inserido o § 3º no art. 7º da Resolução 413/2009, segundo o qual: 
Na hipótese de o magistrado convocado não optar pelo [auxílio moradia], terá direito ao pagamento de diárias em valor equivalente a seis por mês, para indenização de despesas extraordinárias inerentes ao exercício de suas funções em Brasília.
Ademais, os termos do art. 18, § 7º, da Lei 13.898/2019 (Lei de Diretrizes Orçamentárias de 2020) , "somente serão concedidas diárias e adquiridas passagens para servidores e membros dos Poderes, do Ministério Público da União e da Defensoria Pública da União, no estrito interesse do serviço público, inclusive no caso de colaborador eventual". O interesse público está devidamente caracterizado, pois os juízes auxiliares e instrutores exercem atividade essencial nos gabinetes em que estão designados, atendendo não só ao disposto no art. 3º, inc. III, da Lei 8.038/1990 (magistrados instrutores) , como também no assessoramento de outras ações e recursos de natureza não criminal. 
Desse modo, foi inserido o § 1º no art. 20 da minuta (que disciplina o pagamento de diárias nos deslocamentos de longa duração) . Referido dispositivo destaca que "os juízes convocados para atuar no STF que não optarem pela mudança de sede com sua família e não tiverem requerido auxílio moradia terão direito ao recebimento de diárias pelo exercício das atividades no Distrito Federal, limitado ao máximo de seis por mês".  (Grifei) .
22.	Tais são os fundamentos que me levam a concluir pela improcedência da representação, nos termos da proposta alternativa formulada pelo Ministério Público de Contas.
	Do exposto, VOTO por que seja aprovado o Acórdão que ora submeto a este Colegiado.
TCU, Sala das Sessões, em 13 de outubro de 2021.
RAIMUNDO CARREIRO 
Relator